臺灣高等法院花蓮分院刑事判決　　　　　96年度上易字第18號
上　訴　人　臺灣臺東地方法院檢察署檢察官
被　　　告　乙○○
被　　　告　丙○○
上列上訴人因被告等家庭暴力之傷害案件，不服臺灣臺東地方法
院95年度易字第48號中華民國95年11月30日第一審判決（起訴案
號：臺灣臺東地方法院檢察署95年度偵字第 685號），提起上訴
，本院判決如下：
    主  文
上訴駁回。
    理  由
一、本案經本院審理結果，認第一審判決對被告乙○○、丙○○
    為無罪之諭知，核無不當，應予維持，並引用第一審判決書
    記載之證據及理由（如附件）。
二、檢察官依告訴人丁○○之請求提起上訴，上訴意旨略以：原
    判決對於證人丁○○、駱南州之證言斷章取義；而警員陳志
    慶之證詞僅為個人意見或推測之詞，不得做為證據，已有違
    證據法則。又僅憑被告所言趕著搭火車回雲林，或前天有喝
    酒，即不採測謊之鑑定結果，未進一步說明測謊報告如何不
    可採，顯有理由不備之違法。另告訴人據以證明受傷之驗傷
    單係臺東基督教醫院所開立，並非馬偕紀念醫院臺東分院，
    原判決竟誤載為馬偕紀念醫院臺東分院等語。
三、按犯罪事實應依證據認定之，無證據不得認定犯罪事實；又
    不能證明被告犯罪者，即應諭知無罪之判決，刑事訴訟法第
    154條第2項、第301條第1項分別定有明文。次按認定不利於
    被告之事實，須依積極證據，苟積極證據不足為不利於被告
    事實之認定時，即應為有利於被告之認定，更不必有何有利
    之證據；又告訴人之告訴，係以使被告受刑事訴追為目的，
    是其陳述是否與事實相符，仍應調查其他證據以資審認（最
    高法院30年上字第 816號、52年台上字第1300號判例意旨參
    照）。末按刑事訴訟法第161條第1項規定：檢察官就被告犯
    罪事實，應負舉證責任，並指出證明之方法。因此檢察官對
    於起訴之犯罪事實，應負提出證據及說服之實質舉證責任。
    倘其所提出之證據，不足為被告有罪之積極證明，或其指出
    證明之方法，無從說服法院以形成被告有罪之心證，基於無
    罪推定之原則，自應為被告無罪判決之諭知（最高法院92年
    臺上字第128號判例參照）。經查：
（一）原審之所以認定被告乙○○、丙○○無罪，業據原審本於
      證據作用及引諸上開規定及判例見解，於原判決理由中記
      載甚詳，並無違反證據及經驗法則。
（二）而就被告乙○○、丙○○於偵查中接受法務部調查局測謊
      之結果，原判決均已逐一說明其取捨判斷之理由，自無理
      由不備之情形，上訴意旨猶執以指摘原判決，並無理由。
（三）至於原判決將告訴人就診之「財團法人臺東基督教醫院」
      ，誤載為「馬偕紀念醫院臺東分院」部分，已於95年12月
      28日裁定更正，有更正裁定在卷足佐，即無撤銷之理由，
      附此敘明。
（四）綜上各情，本件既無確切證據，足以認定被告乙○○、丙○○確有公訴意旨所指犯行，法院即無從遽為有罪之判決
      。而檢察官前開上訴意旨所指，並無足取，其上訴應予以
      駁回。
據上論斷，應依刑事訴訟法第373條、第368條，判決如主文。
本案經檢察官甲○○到庭執行職務。
中　　華　　民　　國　　96　　年　　4 　　月　　17　　日
                        審判長法  官  何方興
                              法  官  林鳳珠
                              法  官  林德盛
以上正本證明與原本無異。
本件判決不得上訴。
                              書記官  劉妙娘
中　　華　　民　　國　　96　　年　　4 　　月　　17　　日
附件：
臺灣臺東地方法院刑事判決　　　　　　　　95年度易字第48號
公　訴　人　臺灣臺東地方法院檢察署檢察官
被　　　告　乙○○
          　丙○○
共      同
選任辯護人　李泰宏  律師
上列被告因家庭暴力之傷害案件，經檢察官提起公訴（95年度偵
字第685號），本院判決如下：
    主  文
乙○○、丙○○均無罪。
    理  由
一、公訴意旨略以：被告乙○○為告訴人丁○○之夫駱南州之姐
    ，被告丙○○為告訴人之夫之兄，彼此間屬家庭暴力防治法
    第3條第4款之家庭成員關係，被告丙○○、乙○○竟於民國
    94 年4月4日上午11時許，在臺東縣臺東市○○路○ 段149號
    告訴人之住處，因故與駱南州及告訴人爭執，告訴人為勸阻
    被告2人對駱南州教訓，惹致被告2人惱怒，轉而基於傷害之
    犯意聯絡，由被告乙○○揪住告訴人頭髮，被告丙○○出手
    毆打告訴人之手部及頭部，使告訴人受有右前臂、左上臂及
    後頸部挫傷、皮下出血之傷害。因認被告乙○○、丙○○共
    同涉犯刑法第277條1項之傷害罪嫌等語。
二、按犯罪事實應依證據認定之，無證據不得認定犯罪事實；又
    不能證明被告犯罪者，即應諭知無罪之判決，刑事訴訟法第
    154條第2項、第301條第1項分別定有明文。次按認定不利於
    被告之事實，須依積極證據，苟積極證據不足為不利於被告
    事實之認定時，即應為有利於被告之認定，更不必有何有利
    之證據；又告訴人之告訴，係以使被告受刑事訴追為目的，
    是其陳述是否與事實相符，仍應調查其他證據以資審認，有
    最高法院30年上字第816 號、52年台上字第1300號判例意旨
    可資參照。末按刑事訴訟法第161條第1項規定：檢察官就被
    告犯罪事實，應負舉證責任，並指出證明之方法。因此檢察
    官對於起訴之犯罪事實，應負提出證據及說服之實質舉證責
    任。倘其所提出之證據，不足為被告有罪之積極證明，或其
    指出證明之方法，無從說服法院以形成被告有罪之心證，基
    於無罪推定之原則，自應為被告無罪判決之諭知，最高法院
    92年臺上字第128號判例要旨參照。
三、公訴人認被告乙○○、丙○○共同涉有上開傷害罪之犯行，
    無非係以證人即告訴人丁○○之證述、證人駱南州之證詞及
    馬偕紀念醫院臺東分院診斷證明書、病歷及臺東縣警察局臺
    東分局永樂派出所各類案件紀錄表、法務部調查局測謊報告
    、鑑定過程資料等為其論據。惟訊據被告乙○○、丙○○堅
    決否認有上開傷害之犯行，被告乙○○辯稱：伊當天只有抓
    住告訴人的雙手，沒有拉告訴人的頭髮，當時伊從頭到尾都
    與告訴人面對面，不可能從背後抓住告訴人的頭髮，況且告
    訴人報案後警察到場時，告訴人都只有講到伊哥哥丙○○毆
    打伊弟弟駱南州，不曾隻字片語提到伊或伊哥哥丙○○打告
    訴人，而測謊當天因趕著搭乘火車返回雲林，且對關鍵字比
    較慎重，所以才沒通過測謊等語；被告丙○○則辯稱：其如
    果要動手的話，會打其弟弟駱南州，不可能打告訴人，測謊
    的前天其有喝酒，且其患有高血壓，所以測謊程序有缺失等
    語。辯護人則為被告乙○○、丙○○辯護稱：上開糾紛是上
    午11時發生，告訴人卻遲至晚上8 時32分才去驗傷，所以診
    斷證明書欠缺關連性並聲請履勘案發現場等語。
四、經查：
（一）告訴人就如何遭被告乙○○、丙○○毆打成傷之經過，其
      於94年4月5日警詢時係指訴：被告2 人於94年4月4日當天
      到上開住處，商量公公駱哲民銀行優惠存款事宜，後來與
      我先生駱南州發生爭執，狀似要打起來，我便過去瞭解，
      不料被毆打致傷等語（參見發查卷第29頁背面）；同年8
      月9 日偵查初訊時則謂：..... 因為被告丙○○先打駱南
      州，我要過去勸阻，被告乙○○抓我的頭髮，被告丙○○
      毆打我的手及後頸部等語（參見發查卷第2 頁）；於同年
      月31日於警詢時又稱：「..... 乙○○就從後面拉住我的
      頭髮，丙○○要打我，我就用右手擋，乙○○又從後面拉
      我頭髮，我就向後跌倒撞傷後頸部及左手。」等語（參見
      發查卷第16頁）；嗣於同年10月28日偵查中證稱：「當初
      我與乙○○在廚房拉扯，乙○○在後面拉我的頭髮，後來
      乙○○使眼色，丙○○就過來，出拳打我，有打到我，我
      就往後跌碰到餐桌。」等語（參見發查卷第39頁）；於同
      年11月16日偵查中又改稱：「..... 乙○○走到我左後方
      ，丙○○從我左前方走到我右前方，他就用拳頭往我頭上
      打過來，並說『都是你』、『都是你』，乙○○在我後方
      拉我頭髮，我為了閃避丙○○的拳頭，我就往後傾倒，我
      後頸部撞倒餐桌，左手臂也受傷」等語（參見發查卷第54
      、55頁）；復於本院審理中則證稱：「..... 丙○○就從
      走道過來，就要打我，然後我就自然的用右手擋他，然後
      乙○○就不知什麼時候，從我後面拉我頭髮，我就往後跌
      倒，我就順勢舉起左手避免受傷，然後就撞到我們廚房的
      餐桌。」、「（問：本件妳右手受傷是因為丙○○打你，
      妳左手受傷及頸部受傷，是不是因為乙○○打妳？）是的
      。我的右手受傷是因為丙○○打我，我的左手及後頸部受
      傷是因為乙○○拉我頭髮後，我跌倒所受傷的，至於皮下
      出血是指左上臂部分，也是因為跌倒所造成的。」等語（
      參見本院卷第109 頁）。再觀之，告訴人前往馬偕紀念醫
      院臺東分院急診時，主訴為：遭丈夫之兄弟毆打，有該院
      病歷1 份在卷（參見發查卷第62頁）可稽，是告訴人對於
      究係被告乙○○先用手抓住告訴人頭髮，或是被告丙○○
      先出拳毆打，與其傷勢究是何人及如何造成等重等重要情
      節之指述，前後不一，足見告訴人之指訴非無瑕疵可指，
      要難遽為被告乙○○、丙○○不利之認定。
（二）參以，當日在現場之證人駱南州於警詢證稱：我看到當時
      是被告2人與告訴人在一起拉扯，我沒看到被告2人有無出
      手打告訴人等語（參見發查卷第19頁）；於偵查中證稱：
      「...... 他們3個人在廚房拉扯，糾成一團，我出聲『幹
      什麼』，他們就停止了。」、「（問：你有無看見你太太
      受傷的情形？）沒有。」、「（問：你有無聽到你太太呼
      出撞及發生的痛苦？）我聽到的是大家的叫聲。」等語（
      參見發查卷第38頁）；於本院審理中結稱：「（問：當天
      你是否有看到丁○○跟被告二人有衝突的情形？）我看到
      的時候，他們3 人就在餐桌前拉扯成一團，當時我已經更
      換了一副眼鏡戴起來了，所以看得很清楚。」、「（問：
      你所講的拉扯是如何的情形？）我沒有辦法形容，我看到
      時我有制止他們，後來就停下來。」、「（問：你有無看
      到是誰先出手打誰？）沒有看到，我看到的時候就已經在
      拉扯了。」、「（問：對你於94 年家護字第122號保護令
      內所載的筆錄內容有何意見？（提示筆錄並告以要旨）我
      確實有這樣講沒有錯，所謂的毆打是指他們3 人拉扯，當
      時的情況是一陣混亂。」等語（參見本院卷第115、116頁
      ）明確，現場證人既未目睹被告2 人傷害告訴人，亦未聽
      聞告訴人有何呼喊聲，益難證明被告乙○○、丙○○有傷
      害之犯行。
（三）又證人即至現場處理之員警陳志慶於本院審理時證稱：案
      發當天因備勤警員田為力再處理另外一件事情，所以由我
      到現場去處理，我到現場處理的時候，只有被告丙○○、
      乙○○及告訴人3 人在場，當時他們是在談他們父親優惠
      存款的事情，後來我就請他們3 人及聯繫駱南州到派出所
      。在現場的時候，告訴人沒有向我說說她被被告2 人打，
      我也沒有無看到告訴人有明顯的傷勢，3 人衣服也都穿得
      很整齊。我在到現場大約停留半小時，當時告訴人是站著
      然後還走來走去，從她站著及走路的姿勢我沒有感覺她有
      受傷。到了派出所在備案的時候，根據我寫的受理案件紀
      錄表的記載，是有講到有發生之身體上的肢體衝突，然後
      有造成被告丙○○、證人駱南州、告訴人身體受傷，駱南
      州眼鏡毀損，但沒有提到是誰打誰。在派出所裡，我和告
      訴人大約接觸20分鐘，這段期間中告訴人的表現，也沒有
      讓你感受到她有受傷等語（參見本院第98 至104頁）。而
      證人田為力則證稱：我過去的時候，被告2 人、告訴人與
      證人駱南州已經坐在我們派出所的椅子上，我沒有看到他
      們4 人衣服有破掉、瘀血、或受傷流血的情形等語（參見
      本院第105 頁）。苟真有如告訴人所指之情形，於警員陳
      志慶到場處理時，告訴人理當會告知員警，然告訴人卻隻
      字未提，則被告2 人是否確致告訴人成傷，更滋疑義；且
      依證人陳志慶、田為力上開證言顯示，當時均未看到告訴
      人有何受傷之情形。則告訴人事後雖至馬偕紀念醫院臺東
      分院，其所檢具上開證斷證明書雖載有上開之傷害，並據
      證人即診斷醫師黃照陽結證屬實，然僅能證明告訴人受有
      受傷，仍無法排除該傷勢可能係於告訴人之後因其他事故
      所造成，是既無法排除其他成傷之可能性存在，顯難憑此
      即遽以推認告訴人所受之前開傷害確係遭被告乙○○、丙○○所致。
（四）再衡諸被告乙○○、丙○○於案發當日因其父駱哲民優惠
      存款續約之問題，與告訴人夫妻發生爭執，而告訴人夫妻
      亦因負責掌管駱哲民存款花用，而遭被告2 人質疑帳戶不
      清等情，業據被告2 人於偵查及本院準備程序供述明確，
      且為告訴人、證人駱南州所不否認，從而，告訴人所指述
      傷害之情節，或有誇大渲染，就經驗法則而言，亦未見合
      理，是告訴人所為指訴，實難據以為不利於被告乙○○、
      丙○○之認定。
（五）至於被告乙○○、丙○○於偵查中接受法務部調查局測謊
      結果，其稱：案發當時其未動手打丁○○，經測試呈情緒
      波動之反應，經研判有說謊，雖有法務部調查局調科南字
      第09500028160 號測謊報告書及鑑定經過資料附卷可考，
      然因測謊鑑定係就受測人對相關事項之詢答，對應其神經
      、呼吸、血壓脈搏及皮膚電阻等反應而判斷，其鑑驗結果
      有時會因受測人之生理、心理因素而受影響，而於受測者
      為刑事被告之情形，因受測結果事涉其切身清白及是否須
      負擔刑責，其心理上之負擔實不免影響及呼吸、血壓等反
      應，是測謊鑑驗結果之憑信力若何，仍應為其他必要之調
      查，藉以究明實質的真實之所在，尚不能僅以該鑑驗結果
      即遽採為受測者有罪之犯罪證據。而本件除此測謊鑑定之
      結果不利於被告2 人外，並無其他補強證據以驗證其是否
      與事實相符，自尚不得以被告2 人未通過測謊鑑識，即率
      斷被告2 人有何傷害之犯行。
（六）另辯護人聲請本院履勘現場乙節，本院認本件事證已明，
      亦無必要，附此敘明。
五、綜上所述，無法證明被告乙○○、丙○○有前開傷害之犯行
    ，此外，復查無其他積極證據足認被告乙○○、丙○○有公
    訴人所指之傷害犯行，不能證明被告2 人犯罪，揆諸前揭說
    明，自應為無罪之諭知。
據上論斷，應依刑事訴訟法第301條第1項，判決如主文。
本件經檢察官洪政和到庭執行職務。
中　　華　　民　　國　　95　　年　　11　　月　　30　　日
                  刑事第四庭    審判長法  官   黃建都
                                      法  官   黃珮茹
                                      法  官   陳君鳳
